臺灣高等法院刑事判決
109年度上易字第2301號
上  訴  人  臺灣士林地方檢察署檢察官
被      告  謝易樺


上列上訴人因被告違反毒品危害防制條例案件，不服臺灣士林地
方法院109年度審易字第1575號，中華民國109年9月29日第一審
判決（起訴案號：臺灣士林地方檢察署109年度毒偵字第903號）
，提起上訴，本院判決如下：
    主  文
上訴駁回。
    理  由
一、公訴意旨略以：被告謝易樺前因施用毒品案件，經法院裁定
    觀察勒戒後，因認無繼續施用毒品傾向，於民國103年5月22
    日釋放出所，由臺灣士林地方檢察署檢察官以103年度毒偵
    緝字第34號為不起訴處分，又因施用毒品案件，先後經臺灣
    士林地方法院以105年度審簡字第1234號判決有期徒刑4月確
    定、於106年11月2日執行完畢，以105年度審簡字第482號判
    決有期徒刑3月確定，經與另犯詐欺案件判決，併定應執行
    刑，於107年3月16日易科罰金執行完畢。竟另基於施用第二
    級毒品之犯意，於民國108 年11月16日為警依強制到場許可
    書進行強制採尿前96小時內之某時，在不詳地點，施用第二
    級毒品甲基安非他命1 次，經採尿送驗，結果呈安非他命、
    甲基安非他命陽性反應，查悉上情，因認被告前開所為，係
    犯毒品危害防制條例第10條第2項之施用第二級毒品罪嫌等
    語。
二、按起訴之程序違背規定者，應諭知不受理之判決；對於原審
    諭知不受理之判決上訴時，第二審法院認其為無理由而駁回
    上訴，得不經言詞辯論為之，刑事訴訟法第303條第1款、第
    372條分別定有明文。
三、檢察官上訴意旨略以：依109年7月15日修正之毒品危害防制
    條例第20條第3項規定，所謂「3年後再犯」應係指：被告於
    觀察勒戒或強制戒治執行完畢釋放後，並無再犯第10條之罪
    ，而是3年後始有再犯第10條之罪者而言，若被告於觀察勒
    戒或強制戒治執行完畢釋放後，於3年內曾再犯第10條之罪
    ，經依毒品危害防制條例第23條第2項追訴者，必須其「本
    次（即第3次或以上所犯）之『犯罪時間』距最近一次（即第2
    次或以上所犯）之犯罪時間已逾3年，才屬本項所稱「3年後
    再犯」，而有再予觀察勒戒之機會。本案被告施用毒品時間
    為108年11月16日為警採尿前96小時內之某時，然被告前於1
    07年7月16日採尿前96小時內之某時施用第二級毒品，經原
    審法院以108年度審簡字第497號判決有期徒刑5月，據上說
    明，則被告本次施用毒品時間距離最近一次施用毒品時間未
    超過3年，則非屬應行觀察勒戒或強制戒治之範疇，原審法
    院所引判決顯與上開立法理由意旨不符，認事用法尚有未洽
    ，爰依法提起上訴，將原判決撤銷更為適法判決等語。
四、毒品危害防制條例第20條第3項所規定之「3年後再犯」，係
    指本次再犯（不論毒品條例修正前、後）距最近一次觀察、
    勒戒或強制戒治執行完畢釋放已逾3年者，不因其間有無犯
    施用毒品罪經起訴、判刑或執行而受影響。本院說明如下：
（一）87年5月20日毒品條例公布施行後之刑事政策，對於施用
      毒品者，已揚棄純粹的犯罪觀，雖強調「除刑不除罪」之
      理念，認為施用毒品者具有「病患性犯人」之特質，惟囿
      於當時戒治及醫療體系均不完整、專業人員欠缺且戒毒知
      識尚有不足，社會大眾仍視施用毒品者為「犯人」而非「
      病患」，暨相關戒毒及事後之追蹤、輔導配套措施亦不完
      備，其刑事政策明顯將施用毒品者偏向「犯人」身分處理
      ，導致監獄人滿為患，且施用毒品人口不減反增。為此，
      戒毒政策不得不改弦易轍，開始正視施用毒品者實屬「病
      患」之特質。先於97年新增毒品條例第24條附命完成戒癮
      治療緩起訴制度，確立「附命完成戒癮治療緩起訴處分」
      及「觀察、勒戒或強制戒治」雙軌治療模式。本次109年1
      月15日修正公布、同年7月15日施行之毒品條例第20條第3
      項及第23條第2項，雖僅將原條文之再犯期間由「5年」改
      為「3年」。惟鑑於將施用毒品者監禁於監獄內，僅能短
      期間防止其接觸毒品，因慣用毒品產生之「心癮」根本無
      法根除，並慮及毒品條例施行多年累積之戒毒經驗及實效
      ，暨逐步擴充之醫療、戒癮機構、專業人力、社區支援系
      統等資源，尤以本次毒品條例第24條修正，擴大檢察官對
      施用毒品者附條件緩起訴處分之範圍，使其能視個案具體
      情形給予適當多元社區處遇。本次修正後對於施用毒品者
      之思維，自應與時俱進，擺脫以往側重於「犯人」身分之
      處罰，著重其為「病患」之特質，並以「治療」疾病為出
      發點，重新評價前揭所謂「3年後再犯」之意義。
（二）毒品戒除不易，須經長期且持續之治療，施用毒品者既被
      視為「病患性犯人」，最佳處遇方式即為治療。對於施用
      毒品者之治療方式，有機構外之處遇（如自行赴醫院戒癮
      、附命完成戒癮治療緩起訴處分等），或機構內之觀察、
      勒戒或強制戒治；至對施用毒品者科以刑罰，無非在運用
      刑罰之一般預防功能以嚇阻毒品之施用。監獄為執行場所
      而非戒癮專責機構，針對施用毒品者及其再犯之特性，法
      務部於106年12月5日頒訂之「科學實證之毒品犯處遇模式
      計畫」，目的即是積極引進地區醫療體系之協助，提供毒
      癮戒治，落實社區追蹤輔導及治療之銜接，俾修復創傷、
      預防再犯。惟刑罰因涉及人身自由之基本權，故於施用毒
      品初犯時皆以傳統之機構外或機構內處遇方式治療，如再
      施用毒品時，始科以刑事責任。而當刑罰處遇仍不能有效
      幫助施用毒品者改善惡習時，即表示無法以此方式發揮治
      療效果，若繼續施以刑罰只具懲罰功能，不僅無法戒除毒
      癮，更漸趨與社區隔離，有礙其復歸社會。基於憲法應保
      障人民之生存權，及根據每個國民生存照顧需要提供基本
      給付之理念，為協助施用毒品者戒除毒癮復歸社會，對於
      經監獄監禁處遇後仍再犯之施用毒品者，更應恢復以機構
      內、外之治療協助其戒除毒癮。此即本次修正毒品條例第
      20條第3項關於施用毒品者所謂「3年後再犯」係何所指之
      立法真諦。除檢察官優先適用第24條命附條件緩起訴處分
      處遇（不論幾犯，亦無年限）外，對於施用毒品初犯者，
      應適用第20條第1項、第2項為機構內之觀察、勒戒或強制
      戒治；若於上開機構內處遇執行完畢釋放後，於「3年內
      再犯」者，依第23條第2項規定，應依法追訴；倘於「3年
      後再犯」自應再回歸到傳統醫療體系機構內重為觀察、勒
      戒或強制戒治之治療。是對於戒除毒癮不易者，唯有以機
      構內、外處遇及刑事制裁等方式交替運用，以期能控制或
      改善其至完全戒除毒癮。
（三）綜上，對於毒品危害防制條例第20條第3項及第23條第2項
      所謂「3年後（內）再犯」，自應跳脫以往窠臼認定，以
      「3年」為期，建立「定期治療」之模式。其規定中所謂
      「3年後再犯」，只要本次再犯（不論修正施行前、後）
      距最近一次觀察、勒戒或強制戒治執行完畢釋放已逾3年
      者，即該當之，不因其間有無犯施用毒品之罪經起訴、判
      刑或執行而受影響（最高法院109年度台上大字第3826號
      裁定意旨可資參照）。從而，最高法院95年度第7次及97
      年度第5次刑事庭會議所為統一法律見解之決議意旨，已
      不再援用及供參考。
（四）本件被告前於103年間因施用毒品違反毒品危害防制條例
      案件，經臺灣士林地方法院以103年度毒聲字第46號裁定
      令入勒戒處所觀察、勒戒後，認無繼續施用毒品傾向，於
      103年5月22日釋放出所，並由臺灣士林地方檢察署檢察官
      以103年度毒偵緝字第34號為不起訴處分確定，其後被告
      雖屢犯施用毒品罪，均經起訴並判處徒刑，未再接受觀察
      、勒戒或強制戒治之執行，亦未經檢察官為附命緩起訴處
      分之戒癮治療等情，有本院被告前案紀錄表在卷可佐。本
      件檢察官起訴被告犯施用甲基安非他命之時間為108年11
      月16日採尿前之96小時內某時，距被告最近一次觀察、勒
      戒執行完畢釋放即103年5月22日，已逾3 年，核屬毒品條
      例第20條第3項所規定之「3年後再犯」，不因被告於其間
      曾先後多次因犯施用毒品罪，經起訴、判刑或執行而受影
      響。
（五）又本件於109年8月20日始經檢察官起訴而繫屬於原審法院
      ，此有蓋用原審法院收文章之臺灣士林地方檢察署109年8
      月20日士檢家收109毒偵903字第1099037907號函在卷可按
      （見原審卷第5頁），依前開說明，檢察官即應依修正後
      規定處理；而被告既符合上揭「3年後再犯」之情形，檢
      察官自應依修正後之毒品條例第20條第3項、現行第24條
      等規定，視被告個案之情形，是否適合「觀察、勒戒或強
      制戒治」或給予「附命完成戒癮治療緩起訴處分」之機會
      ，自不得予以追訴。檢察官誤向原審法院提起公訴，其起
      訴之程序當然違背法律規定，自應諭知不受理之判決。原
      審同此意旨，諭知本件公訴不受理，核其適用法律並無違
      誤，應予維持。
五、綜上，檢察官上訴意旨所指，係對法律規定之適用容有誤解
    ，尚非可採。從而，檢察官上訴指摘原判決不當，為無理由
    ，應予駁回，並不經言詞辯論為之。
據上論斷，應依刑事訴訟法第368條、第372條，判決如主文。
本案經檢察官蔡東利提起公訴並提起上訴。
中　　華　　民　　國　　109 　年　　12　　月　　31　　日
                  刑事第十四庭審判長法　官  黃斯偉
                                    法　官  許泰誠
                                    法　官  程克琳
以上正本證明與原本無異。
不得上訴。 
                                    書記官  劉靜慧 
中　　華　　民　　國　　110 　年　　1 　　月　　4 　　日